【裁判字號】    88,上易,1410
【裁判日期】    890426
【裁判案由】    詐欺等
【裁判全文】
臺灣高等法院臺中分院刑事判決          民國八十八年度上易字第一四一○號
    上  訴  人
    即  被  告  丁○○
    選任辯護人  林坤賢
                邱華南
右上訴人因詐欺等案件，不服臺灣臺中地方法院中華民國八十八年三月十六日第一審
判決（民國八十七年度易字第三八三九號，起訴案號：臺灣臺中地方法院檢察署民國
八十七年度偵字第九二九○號），提起上訴，本院判決如左：
    主      文
原判決撤銷。
丁○○連續意圖為自己不法之所有，以詐術使人將本人之物交付，處有期徒刑伍月。
    事      實
一、丁○○係臺中市○區○○路三段一四四號「育林牙醫診所」之醫師兼負責人，係
    從事醫療業務之人，並代表該診所與中央健康保險局簽訂合約，承辦全民健康保
    險醫療業務，明知如附表所示之陳賴碧昭、林儀聲、廖敏富、乙○○、陳芳美、
    詹萬山、詹陳月娥、游淑姿於如附表所示之就診日期（即申報日期）前往其所經
    營之「育林牙醫診所」就診時，丁○○並未就如附表「虛報項目欄」為陳賴碧昭
    、林儀聲、廖敏富、乙○○、陳芳美、詹萬山、詹陳月娥、游淑姿等為單、雙面
    樹脂充填及髓腔開擴之治療，且於民國（下同）八十六年十一月十四日詹勇並未
    前往「育林牙醫診所」就醫，竟意圖為自己不法之所有，並基於概括之犯意，連
    續於附表所示之時間，在其業務上作成之病歷、門診處方及治療明細上，登載如
    附表「虛報項目欄」所示之單、雙面樹脂充填及髓腔開擴等不實之治療紀錄，而
    於業務上作成不實之病歷，足生損害於衛生主管機關監督之正確性及陳賴碧昭、
    林儀聲、廖敏富、乙○○、陳芳美、詹萬山、詹陳月娥、游淑姿等病患；丁○○
    復持上開不實之病歷資料，記載於中央健康保險局特約醫事服務機構門診處方及
    治療明細內，自八十六年十月十五日起至同年十二月二十五日止，連續向中央健
    康保險局中區分局申領健保給付，計申領如附表申請金額欄內所示之金額，使中
    央健康保險局陷於錯誤，而如數給付丁○○。
二、案經中央健康保險局函請臺灣臺中地方法院檢察署檢察官偵查起訴。
    理      由
一、訊據上訴人即被告丁○○固坦承有分別於右揭時、地為病患陳賴碧昭、林儀聲、
    廖敏富、、乙○○、陳芳美、詹萬山、詹陳月娥、游淑姿等治療及於詹勇之健保
    卡蓋印並向中央健康保險局中區分局申領健保給付之事實，惟矢口否認涉有何右
    揭以虛報之方式詐領中央健康保險局健保給付之犯行，辯稱：伊就乙○○之編號
    十一及十二之牙齒均有做填補，而編號第四十五號牙齒應係編號第四十四號牙齒
    之誤。陳芳美部分伊亦有做編號第三十三號及第十六號之牙齒充填，因假牙鬆動
    ，伊曾拆下填補後再安裝。詹萬山部分伊亦有做編號第十六號及編號第十七號牙
    齒部分之填補，而編號第二十五號牙齒因做假牙，所以不用拆牙冠，直接填補，
    編號第二十六號（係第二十七號之筆誤）之假牙當時有鬆動，雖未脫落，伊曾拆
    下來重新治療，再黏上去，當時並未逐一告訴病人，所以可能病人並不知道。何
    況伊係以接近牙齒顏色的樹脂填充，在光線不足之情況下有時難以辨認，而詹陳
    月娥部分，伊有為其做編號第十四號及編號第二十五號之樹脂填充，而編號第四
    十六號及編號第四十七號，應係編號第十四號及編號第二十五號之筆誤，健保局
    所列虛報項目「編號第四十七號髓腔開擴」並不實在。游淑姿部分伊亦確實有做
    編號第十五號及編號第十六號之填補，因其編號第十五號、編號第十六號之舊假
    牙有些鬆動，伊將之拿下來再黏上去，陳賴碧昭部分編號第二十三號係編號三十
    三號之筆誤。林儀聲部分伊有做編號第十一號、編號第二十一號、編號第二十五
    號及編號第三十五號之雙面樹脂充填，因當時編號第三十三號及編號三十五號以
    及編號第四十三號有鬆動，伊有將它黏好，而編號第二十六號的部分是編號第四
    十五號之筆誤，（伊有作編號第四十五號之補牙）。廖敏富部分伊有做第十二號
    雙面樹脂充填，不小心筆誤記成第二十二號，又詹陳月娥（即詹勇之配偶）常來
    ，當天伊亦未詳細核對身分，有疏失，因還有人在等，就幫蓋了章云云。惟查：
（一）、中央健康保險局業於八十七年一月十五日就陳賴碧昭、林儀聲、廖敏富、乙
        ○○、陳芳美、詹萬山、詹陳月娥、游淑姿等人進行訪視及訪談，並作成中
        央健康保險局牙科患者實地訪視紀錄表，茲詳述如下：
        、乙○○部分：訪視情形為編號第十一號及編號第二十一號已完成根管治
            療的牙齒，未見舌側有填補（病歷為近心舌側面填補），編號第四十五
            號為牙冠，約半年前製作（病歷為咬合樹脂填補）。而乙○○亦於訪談
            時指稱：「我因為牙齒看診，十二月份去看診二次，每次醫師幫我填補
            二至三顆，蓋健保卡二至四格，醫師表示看一顆牙齒需蓋一格健保卡，
            若補較多顆需多蓋健保卡，我每次至少補二至三顆，故每次至少蓋二格
            以上之健保卡，其中我八十六年Ｅ卡Ｅ２（十二月二十三日）、Ｅ３（
            十二月二十四日）、Ｅ４（十二月二十五日）、Ｅ５（十二月二十六日
            ）四格健保卡係同一日看診，補較多牙一次填蓋，蓋四格健保卡確只有
            看診一次」等語。
        、陳芳美部分：訪視情形為編號第一號、第三十三號、第十六號皆為舊有
            假牙，病歷上申報為第十六號銀粉充填、第三十三號樹脂充填。而陳芳
            美亦於中央健保局訪談時指稱：「目前所有假牙，全部是健保前製作，
            除了正中上門牙曾跌倒，在中國醫藥學院重新治療之外，其餘假牙未曾
            脫落或重新治療（包括左下、右上的假牙）」等語。
        、詹萬山部分：訪視情形為部分病歷上記有填補的，在病人口中無法得見
            （如編號第十三號、第十五號、第二十四號），編號第二十五號為皆為
            舊有牙冠（病歷申報為頰側樹脂填補），光線不足下不得見。而詹萬山
            亦於中央健保局訪談時指稱：「大約半年去一次，最近是大約十一月、
            十二月左右去看診二至三次，最多三次，不可能四至五次，未曾連續三
            天就診，健保卡之所以會有五次記錄，可能是醫師治療較多所以會多蓋
            ‧‧（假牙）都是在此診所製作的，未曾拆下或重新治療過（包括左下
            、右上的假牙）」等語。
        、詹陳月娥部分：訪視情形為部分填補未在口腔中見到（編號第十一號）
            、部分假牙卻申報為填補（編號第四十六號以及第四十七號）、病人於
            十一月十七日拔除編號第三十六號，未見申報。而詹陳月娥亦於中央健
            保局訪談時指稱：「目前所有假牙都是健保前在東和牙醫診所製作未曾
            脫落或拆下再治療（包括右下假牙）。每次蓋一格收五十元，最後一次
            就診拔左下一顆後牙，因我的健保卡Ｂ卡已用完，故使用我先生健保Ｂ
            卡Ｂ３（十一月十四日）去補卡，我先生該次未就診，他健保後就未看
            過牙齒了」等語。
        、游淑姿部分：訪視情形為編號第十四號、第十五號及第十六號為舊牙橋
            申報第十五號、第十六號樹脂填充，部分填補口中不得見（編號第十三
            號、第十四號），第二十六號病人九月拔除時又完成牙冠、牙橋，第二
            十號、第二十六號、第二十七號未見記於病歷中只見第二十五號、第二
            十六號、第二十七號的填補。部分填補未相符，第二十四號、第四十七
            號口中見到為銀粉非樹脂。而游淑姿亦於中央健保局訪談時指稱：「牙
            痛去治療有拔牙、補牙齒及左上三顆假牙，右上犬齒是有脫落，‧‧‧
            假牙均在我孫子出生前（即八十六年十一月出生）製作完成，未曾脫落
            或拆下再治療‧‧‧」等語。
        、陳賴碧昭部分：陳賴碧昭於中央健保局訪談時指稱：「牙痛去抽神經、
            拔牙、補牙、洗牙、假牙，上面二顆正中門牙是在八十五年車禍在明道
            中學附近的大眾牙科診所製作做，左邊上面其他假牙又是更早前（八十
            五前），也是在大眾牙齒診所做的，以上假牙未曾脫落或拆下重新治療
            ，另外右邊上面的假牙是最近在育林診所製做，另有在育林牙醫診所拔
            右上後牙一顆」等語。
        、廖敏富部分：廖敏富於中央健保局訪談時指稱：「左上有一顆牙抽神經
        ，拔牙是右上最後一顆，編號第二十二號是天生缺牙」等語。
        、林儀聲部分：林儀聲於中央健保局訪談時指稱：「下面所有假牙是在十
            多年前因車禍斷裂在大雅路一家牙醫診所製做，未曾脫落或拆下重新治
            療。」等語。
（二）、又陳賴碧昭、林儀聲、廖敏富、乙○○、陳芳美、詹萬山、游淑姿等人復分
        別於偵查中為如下之證述：（詳見偵查卷第六十八頁）
        、陳芳美部分：
            檢察官問：「你之假牙何時製作？」
            陳芳美答：「實施健保前就做了。」
            檢察官問：「假牙部分是否又到育林牙醫診所重新治療過？」
            陳芳美答：「有因有牙齦浮腫，我再去育林找醫師，有做洗牙齒、填補
                        銀粉及治療工作。」
            檢察官問：「假牙曾否拆下又重新治療？」
            陳芳美答：「沒再拆下，假牙是曾因跌倒到中國醫藥學院治療。」
        、詹萬山部分：
            檢察官問：「你的假牙何時製作？」
            詹萬山答：「很久了，健保以前作的。」
            檢察官問：「假牙曾否脫落或拆下重新治療？」
            詹萬山答：「沒有印象。」
      、游淑姿部分：
            檢察官問：「你的假牙是什麼時候作的？」
            游淑姿答：「八十六年十月或十一月間作的。」
            檢察官問：「作了那幾顆牙齒？」
            游淑姿答：「作了很多顆，當時我請醫師幫忙檢查，他敲敲打打，我
                        感覺會酸，他即幫我治療，然後作了幾顆假牙，總計幾
                        顆，已忘了。」
        、林儀聲部分：
            檢察官問：「何時製作假牙？」
            林儀聲答：「下面牙床十幾年前作的，後面大臼齒，則是健保以前作的
            ，記得我去了三、四趟，他作得不錯，殺神經啦、補牙啦都有。」
        、陳賴碧昭部分：
            檢察官問：「何時製作假牙？」
            陳賴碧昭答：「去年（八十六年），我上面右邊大臼齒、臼齒共三顆」
            檢察官問：「另有假牙否？」
            陳賴碧昭答：「前面門牙二顆車禍也有假牙，但是在其他診所作的。」
        、廖敏富部分：
            檢察官問：「你左邊上門牙天生缺牙？」
            廖敏富答：「是的」
        、乙○○部分：
            檢察官問：「有否假牙？」
  乙○○答：「去年（詳細製作假牙日已忘）右下作了二顆假牙。」
            檢察官問：「假牙部分曾否再作治療？」
            乙○○答：「沒有。」
（三）、另中央健康保險局中區分局復分別於八十七年十月十二日、八十七年十月十
        七日以健保中醫字第八七○四二二四三號及健保中醫字第八七○四一九○二
        號函示：「‧‧‧詹萬山口腔，發現其二十五、二十六、二十七等三顆牙均
        為全民健保開辦前之舊牙冠（假牙），詹君並表示未曾脫落及拆下重新治療
        。無論該診所申報詹君二十五、二十六、二十七等三顆牙齒之任何一顆牙齒
        填補費用，均屬不合理‧‧‧」、「‧‧‧本分局訪查范君（范日芳）其十
        一、二十一等二顆牙確實未見舌側填補，四十五為假牙，四十四好牙未填補
        ，是以育林牙醫診所申報其十一、二十一、四十五等三顆牙填補費用為虛報
        ，另被告說明係為其填補四十四牙誤載為填補四十五不合理‧‧‧本分局查
        訪陳君（指陳芳美）時，其三十、十六顆牙為舊牙，陳君並表示上述假牙，
        未曾脫落及拆下重新治療，是以育林牙醫診所申報其三十三、十六等二顆牙
        填補費用為虛報。‧‧‧本分局查訪詹君（指詹萬山）時，其十六、十七等
        二顆牙為好牙未填補，二十五、二十六二顆牙為假牙，詹君並表示其二十五
        、二十六二顆假牙未曾脫落及拆下重新治療，是以，育林牙醫診所申報其十
        六、十七、二十五、二十六等四顆牙填補費用為虛報。‧‧‧本分局訪查詹
        陳女士（指詹陳月娥），其四十六、四十七等二顆牙為舊假牙，詹陳女士並
        表示上述假牙未曾脫落或拆下重新治療，是以，育林牙醫診所申報其四十六
        、四十七等二顆牙填補費用（非髓腔開擴）為虛報。被告說明係為其填補十
        四、二十五等二顆牙誤載為填補四十六、四十七等二顆牙顯不合理。‧‧‧
        本分局查訪游君（指游淑姿）時，其十五六等二顆牙為舊假牙，游君並表示
        上述假牙未曾脫落或拆下重新治療，是以，育林牙醫診所申報其十五、十六
        等二顆牙填補費用為虛報。‧‧‧本分局訪查林君（指林儀聲），其十一、
        二十一、二十五等三顆牙為好牙，二十六牙於全民健保前即已拔除，三十五
        牙為舊假牙，林君並表示三十五牙未曾脫落或拆下重新治療，是以，育林牙
        醫診所申報其十一、二十一、二十五、二十六、三十五等五顆牙填補費用為
      虛報。另林君四十五牙訪查當時為好牙未填補，被告說明係為其填補四十五
        牙誤載為二十六牙顯不合理。‧‧‧本分局訪查陳賴女士（指陳賴碧昭），
        其二十三牙為舊假牙，陳賴女士並表示上述假牙未曾脫落或拆下重新治療，
        而其三十三牙為好牙未曾填補，是以，育林牙醫診所申報其二十三牙填補費
        用為虛報。被告說明係為其填補三十三牙亦不合理。‧‧‧本分局訪查廖君
        （指廖敏富），其二十二為天生缺牙，十二牙為好牙未填補，是以，育林牙
        醫診所申報其二十二牙填補費用為虛報。是被告說明係為其填補十二牙誤載
        為填補二十二牙亦不合理。‧‧‧另保險對象詹勇未實際就診，而育林牙醫
        診有虛報其全口牙結石消除及十六、二十六等二顆填補費用情事。‧‧‧」
        等語。
（四）、互核陳賴碧昭、林儀聲、廖敏富、乙○○、陳芳美、詹萬山、詹陳月娥、游
        淑姿等人於上開中央健康保險局訪視及訪談所為之指述及渠等於偵查中所為
        之證述以及中央健康保險局中區分局八十七年十月十二日、健保中醫字第八
        七○四二二四三號及八十七年十月十七日、健保中醫字第八七○四一九○二
        號函所示之中央健康保險局中區分局之說明，對於證人假牙未曾拆下重新治
        療及中央健康保險局指派之醫師所為之口腔檢查情形，均完全相符，且陳芳
        美更於本院八十七年十一月六日審理時關於上開中央健康保險局對其所為之
        訪視及訪談所作成之紀錄表是否實在一節，證稱：「實在」等語。從而右揭
        中央健康保險局對陳賴碧昭、林儀聲、廖敏富、乙○○、陳芳美、詹萬山、
        詹陳月娥、游淑姿所為之訪視及訪談，應堪採信。
（五）、雖辯護意旨以陳賴碧昭、林儀聲、陳芳美、詹萬山、詹陳月娥、游淑姿等人
        於右揭在中央健康保險局接受訪視及訪談所為之指述，未如偵查及原審審理
        中對於受訊問之證人告以訊問要旨及命證人具結及告知偽證罪之處罰，且證
        人林儀聲、陳芳美、詹萬山、詹陳月娥、游淑姿等人更於原審法院審理中否
        認右揭在中央健康保險局訪視及訪談所為之指述，即證人林儀聲於原審法院
        審理時證稱：「我有去鄭醫師那裡補牙，假牙有鬆動，有叫醫師處理。」、
        證人陳芳美於八十八年一月十五日十時四十分同院審理時也證稱：「我每半
        年洗牙齒一次，有時他檢查（指被告）蛀牙或鬆動，醫生會幫我治療假牙並
    幫我拆下來再治療。」、證人詹萬山於同院八十七年十一月六日審理時證稱
        ：「我牙齒有補過但忘了補幾顆，醫師有告訴我那顆牙有鬆動」、證人詹陳
        月娥於同院審理中證稱：「我可能是拿錯（指持詹勇之健保卡），診所可能
        未注意」、證人游淑姿於同院審理時證稱：「是，我有要求醫師如果發現牙
        齒有問題就幫我補或治療，我有治療好幾顆。」，均與證人於偵查中及中央
        健康保險局訪視及訪談所為之指述不符，自難以以證人陳賴碧昭、林儀聲、
        陳芳美、詹萬山、詹陳月娥、游淑姿等人於偵查中及中央健康保險局訪視及
        訪談所為之指述遽為不利於被告之認定。惟查：如前所述證人陳芳美業於同
        院八十七年十一月六日審理時證稱：伊於中央健康保險局之紀錄表所為之陳
        述均實在等語。且證人陳賴碧昭、林儀聲、廖敏富、陳芳美、詹萬山、詹陳
        月娥、游淑姿等人於有命證人具結及告知偽證罪之處罰之檢察官偵查中所為
        之證述，均與上開中央健康保險局之紀錄表記載之證人口腔檢查情形完全相
        符，即陳芳美證稱：「（假牙何時做？）實施健保前就做了。」、「（假牙
        部分是否又到育林牙醫診所重新治療過？）有因有牙齦浮腫，我再去育林找
        醫師，有做洗牙齒、填補銀粉及治療工作。」、「（假牙曾否拆下又重新治
        療？）沒再拆下，假牙是曾因跌倒到中國醫藥學院治療。」、詹萬山證稱：
        「（你的假牙何時製作？）很久了，健保以前作的。」、「（假牙曾否脫落
        或拆下重新治療？）沒有印象。」，游淑姿證稱：「（你的假牙是什麼時候
        作的？）八十六年十月或十一月間作的。」、「（作了那幾顆牙齒？）作了
        很多顆，當時我請醫師幫忙檢查，他敲敲打打，我感覺會酸，他即幫我治療
        ，然後作了幾顆假牙，總計幾顆，已忘了。」，林儀聲證稱：「（何時製作
        假牙？）下面牙床十幾年前作的，後面大臼齒，則是健保以前作的，記得我
        去了三、四趟，他作得不錯，殺神經啦、補牙啦都有。」，陳賴碧昭證稱：
        「（何時製作假牙？）去年（八十六年），我上面右邊大臼齒、臼齒共三顆
        」、「（另有假牙否？）前面門牙二顆車禍也有假牙，但是在其他診所作的
        。」，廖敏富證稱：「（你左邊上門牙天生缺牙？）是的」，乙○○證稱：
        「（有否假牙？）去年（詳細製作假牙日已忘）右下作了二顆假牙。」、「
        （假牙部分曾否再作治療？）沒有。」，是辯護意旨認：陳賴碧昭、林儀聲
        、陳芳美、詹萬山、詹陳月娥、游淑姿等人於中央健康保險局之陳述，訪談
        人員並未對於受訊問人之證人告以訊問要旨及命證人具結及告知偽證罪之處
        罰，即難採為證據云云，自有誤會，併予敘明。
（六）、另被告雖一再辯稱：乙○○之編號第四十五號牙齒應係編號第四十四號牙齒
        之誤，詹萬山部分編號第二十六號之牙齒係第二十七號牙齒之筆誤，而詹陳
        月娥編號第四十六號牙齒及編號第四十七號牙齒，應係編號第十四號牙齒及
        編號第二十五號牙齒之筆誤，陳賴碧昭之編號第二十三號牙齒係編號三十三
        號牙齒之筆誤，林儀聲編號第二十六號牙齒是編號第四十五號牙齒之筆誤，
        伊有作編號第四十五號牙齒之補牙。廖敏富部分伊有做第十二號牙齒雙面樹
        脂充填，不小心筆誤記成第二十二號云云，惟查：、詹萬山部分：依上開
        中央健康保險局中區分局健保中醫字第八七○四二二四三號函所示：詹萬山
        口腔，發現其二十五、二十六、二十七等三顆牙均為全民健保開辦前之舊牙
        冠（假牙），詹君並表示未曾脫落及拆下重新治療。無論該診所申報詹君二
        十五、二十六、二十七等三顆牙齒之任何一顆牙齒填補費用，均屬不合理等
        語，從而被告辯稱：詹萬山部分編號第二十六號之牙齒係第二十七號牙齒之
        筆誤云云，即非可採。、乙○○部分：依上開中央健康保險局中區分局八
        十七年十月十七日、健保中醫字第八七○四一九○二號函示：‧‧‧范日芳
        其十一、二十一等二顆牙確實未見舌側填補，四十五為假牙，四十四好牙未
        填補等語，被告辯稱：乙○○之編號第四十五號牙齒應係編號第四十四號牙
        齒之誤云云，亦非可採。、詹陳月娥部分：依上開中央健康保險局中區分
        局八十七年十月十七日、健保中醫字第八七○四一九○二號函示：‧‧‧本
        分局訪查指詹陳月娥，其四十六、四十七等二顆牙為舊假牙，詹陳女士並表
        示上述假牙未曾脫落或拆下重新治療，是以，育林牙醫診所申報其四十六、
        四十七等二顆牙填補費用（非髓腔開擴）為虛報。被告說明係為其填補十四
        、二十五等二顆牙誤載為填補四十六、四十七等二顆牙顯不合理等語。被告
        辯稱：詹陳月娥編號第四十六號牙齒及編號第四十七號牙齒，應係編號第十
        四號牙齒及編號第二十五號牙齒之筆誤云云，亦非可採。、林儀聲部分：
        依上開中央健康保險局中區分局八十七年十月十七日、健保中醫字第八七○
        四一九○二號函示：‧‧‧‧‧本件林儀聲四十五牙訪查當時為好牙未填補
        ，被告說明係為其填補四十五牙誤載為二十六牙顯不合理等語，被告辯稱：
        林儀聲編號第二十六號牙齒是編號第四十五號牙齒之筆誤，伊有作編號第四
        十五號牙齒之補牙云云，自非可採。、陳賴碧昭部分：依上開中央健康保
        險局中區分局八十七年十月十七日、健保中醫字第八七○四一九○二號函示
        ：‧‧‧本分局訪查指陳賴碧昭，其二十三牙為舊假牙，陳賴女士並表示上
        述假牙未曾脫落或拆下重新治療，而其三十三牙為好牙未曾填補等語，被告
        辯稱：陳賴碧昭之編號第二十三號牙齒係編號三十三號牙齒之筆誤云云，亦
        與事實不符，顯非可採。、廖敏富部分：依上開中央健康保險局中區分局
        八十七年十月十七日、健保中醫字第八七○四一九○二號函示：‧‧‧本分
        局訪查廖敏富，其二十二為天生缺牙，十二牙為好牙未填補等語，是被告辯
        廖敏富部分伊有做第十二號牙齒雙面樹脂充填，不小心筆誤記成第二十二號
        云云，顯與事實不符，亦非可採。況證人即本件健保局檢查醫師曾清豪於原
        審法院八十八年一月十五日十時四十分審理時到庭證稱：「我們天天在看，
        應該不至於看錯（指假牙），‧‧‧如果是假牙，我們都認定是假牙‧‧‧
        而牙齒編號為右上十一至十八、左上二十一至二十八、右下四十一至四十八
        、左下三十一至三十八號」，另證人即本件健保局檢查醫師丙○○亦於原審
        法院八十八年一月十五日十時四十分審理時到庭證稱：「‧‧‧誤寫有可能
        ，左右較易寫錯，上下則不太會錯，不過應該是剛出來的醫師較易錯，如果
        做很久了，除非很忙會出錯，應該不會出錯」等語。而本件被告並非初出道
        之牙醫師，且其上開患者八位中即有六位出錯，而其所辯稱填載錯誤之方式
        ，並非僅左右牙齒出錯，連同上下之排列方式亦出錯，以被告係一經驗老道
        之牙醫師，無如此眾多錯誤之理。從而被告右揭辯稱係出於誤載云云，均係
        飾卸之詞，應不足採。
（七）、又被告復另辯稱：伊就乙○○之編號十一及十二之牙齒均有做填補，陳芳美
        部分伊亦有做編號第三十三號及第十六號之牙齒充填，因假牙鬆動，伊曾拆
        下填補後再安裝。詹萬山部分伊亦有做編號第十六號及編號第十七號牙齒部
        分之填補，而編號第二十五號牙齒因做假牙，所以不用拆牙冠，直接填補，
        編號第二十六號（係第二十七號之筆誤）之假牙當時有鬆動，雖未脫落，伊
        曾拆下來重新治療，再黏上去，當時並未逐一告訴病人，所以可能病人並不
        知道。何況伊係以接近牙齒顏色的樹脂填充，在光線不足之情況下有時難以
        辨認，而詹陳月娥部分，伊有為其做編號第十四號及編號第二十五號之樹脂
        填充，而健保局所列虛報項目「編號第四十七號髓腔開擴」並不實在。游淑
        姿部分伊亦確實有做編號第十五號及編號第十六號之填補，因其編號第十五
        號、編號第十六號之舊假牙有些鬆動，伊將之拿下來再黏上去。林儀聲部分
        伊有做編號第十一號、編號第二十一號、編號第二十五號及編號第三十五號
        之雙面樹脂充填，因當編號第三十三號及編號三十五號以及編號第四十三號
        有鬆動，伊有將它黏好，又詹陳月娥（即詹勇之配偶）常來，當天伊亦未詳
        細核對身分云云，惟依前開中央健康保險局中區分局八十七年十月十七日、
        健保中醫字第八七○四一九○二號函所示：「‧‧‧本分局訪查范君（范日
        芳）其十一、二十一等二顆牙確實未見舌側填補，四十五為假牙，四十四好
        牙未填補，是以育林牙醫診所申報其十一、二十一、四十五等三顆牙填補費
        用為虛報，‧‧‧本分局查訪陳君（指陳芳美）時，其三十、十六顆牙為舊
        牙，陳君並表示上述假牙，未曾脫落及拆下重新治療，是以育林牙醫診所申
        報其三十三、十六等二顆牙填補費用為虛報。‧‧‧本分局查訪詹君（指詹
        萬山）時，其十六、十七等二顆牙為好牙未填補，二十五、二十六二顆牙為
        假牙，詹君並表示其二十五、二十六二顆假牙未曾脫落及拆下重新治療，是
        以，育林牙醫診所申報其十六、十七、二十五、二十六等四顆牙填補費用為
        虛報。‧‧‧本分局訪查詹陳女士（指詹陳月娥），其四十六、四十七等二
        顆牙為舊假牙，詹陳女士並表示上述假牙未曾脫落或拆下重新治療，是以，
        育林牙醫診所申報其四十六、四十七等二顆牙填補費用（非髓腔開擴）為虛
        報。‧‧‧本分局查訪游君（指游淑姿）時，其十五六等二顆牙為舊假牙，
        游君並表示上述假牙未曾脫落或拆下重新治療，是以，育林牙醫診所申報其
        十五、十六等二顆牙填補費用為虛報。‧‧‧本分局訪查林君（指林儀聲）
        ，其十一、二十一、二十五等三顆牙為好牙，二十六牙於全民健保前即已拔
        除，三十五牙為舊假牙，林君並表示三十五牙未曾脫落或拆下重新治療，是
        以，育林牙醫診所申報其十一、二十一、二十五、二十六、三十五等五顆牙
        填補費用為虛報。‧‧‧本分局訪查廖君（指廖敏富），其二十二為天生缺
        牙，十二牙為好牙未填補，是以，育林牙醫診所申報其二十二牙填補費用為
        虛報。。‧‧‧另保險對象詹勇未實際就診，而育林牙醫診有虛報其全口牙
        結石消除及十六、二十六二顆填補費用情事。‧‧‧」。且證人即本件健保
        局檢查醫師曾清豪於同院八十八年一月十五日十時四十分審理時到庭證稱：
        「我們天天在看，應該不至於看錯（指假牙），‧‧‧如果是假牙，我們都
        認定是假牙‧‧‧」，另證人即本件負責上開訪談之中央康保險局職員證人
        沈文勗亦於同院八十八年一月十五日十時四十分審理時到庭證稱：「假牙是
        自費，故醫師都不會註明，我們是抽樣檢查才發現有許多假牙報治療清形」
        等語，且上開中央健康保險局於八十七年一月十五日就林儀聲、廖敏富、乙
        ○○、陳芳美、詹萬山、詹陳月娥、游淑姿等人進行訪視及訪談，所作成之
        中央健康保險局牙科患者實地訪視紀錄表，其中乙○○表示「‧‧‧醫師表
        示看一顆牙齒需蓋一格健保卡，若補較多顆需多蓋健保卡，我每次至少補二
        至三顆，故每次至少蓋二格以上之健保卡，其中我八十六年Ｅ卡Ｅ２（十二
        月二十三日）、Ｅ３（十二月二十四日）、Ｅ４（十二月二十五日）、Ｅ５
        （十二月二十六日）四格健保卡係同一日看診，補較多牙一次填蓋，蓋四格
        健保卡確只有看診一次）」等語。詹萬山亦表示：「‧‧‧大約十一月、十
        二月左右去看診二至三次，最多三次，不可能四至五次，未曾連續三天就診
        ，健保卡之所以會有五次記錄，可能是醫師治療較多所以會多蓋‧‧（假牙
        ）都是在此診所製作的，未曾拆下或重新治療過（包括左下、右上的假牙）
        」各等語。詹陳月娥表示：「每次蓋一格收五十元，最後一次就診拔左下一
        顆後牙，因我的健保卡Ｂ卡已用完，故使用我先生（即詹勇）健保Ｂ卡Ｂ３
        （十一月十四日）去補卡，我先生該次未就診，他健保後就未看過牙齒了」
        等語。亦足證被告於同一天看診，仍虛偽就乙○○部分於同一日蓋用健保卡
        四格，且就詹萬山部分多蓋，並就詹陳月娥於八十六年十一月十四日就診同
        一天重覆就詹陳月娥本人以及詹陳月娥之配偶詹勇之健保卡予以蓋用，按詹
        陳月娥之健保卡與其配偶詹勇之健保卡不僅卡號不一；且姓名亦不相同，另
        觀卷附中央健康保險局中區分局保險對象牙醫門診就醫記錄明細表（詳見偵
        查卷第二十六頁、第二十九頁）詹陳月娥所蓋用之部分為Ｂ６即表示健保卡
        Ｂ卡已用完，果未核對身分，仍應於Ｃ卡第一格即Ｃ１卡蓋章始可能係出於
        被告之誤認，惟本件被告竟同時對持有詹陳月娥及詹勇二張健保卡之詹陳月
        娥同時出示二張健保卡時，於蓋用詹陳月娥本人之健保卡Ｂ卡後接續蓋於詹
        勇之Ｂ３健保卡，顯與常理有違。是被告對於上開健保卡之蓋用即有不實，
        從而被告上開所辯，亦係卸責之詞，毫無足採。綜上所述，被告上述犯行，
        至堪認定。請求通知病患前來複檢再行鑑定，無此必要，合此敘明。
二、核上訴人即被告丁○○係醫師為從事業務之人，明知為不實之事項，竟意圖為自
    己不法之所有，而登載於其業務上作成之病歷表及門診處方及治療明細之文書，
    並持之向中央健康保險局申領健保給付，使該管公務員陷於錯誤，依其申請而為
    給付，致中央健康保險局受有損害，並足以生損害於衛生主管機關監督之正確性
    及各該病患，係犯刑法第二百十六條、第二百十五條之行使業務上文書登載不實
    罪，及同法第三百三十九條第一項之詐欺取財罪。被告業務上登載不實之低度行
    為，為行使業務上登載不實之高度行為所吸收，僅論以行使罪。被告多次行使業
    務上登載不實之文書犯行與多次詐欺取財犯行，均所犯罪名相同，顯均係出於概
    括之犯意為之，均為連續犯，以一罪論。被告所犯連續行使業務上登載不實文書
    與連續詐欺取財二罪間，有方法結果之牽連關係，應從較重之連續詐欺取財罪處
    斷。原審因依刑法第五十六條、第二百十六條、第二百十五條、第五十五條、第
    三百三十九條第一項，罰金罰鍰提高標準條例第一條前段，爰審酌被告犯罪所得
    固不及二萬元，惟其以醫師為業，竟於業務上為不實記載，並持以申領健保給付
    ，所生危害及惡性均非輕，於犯罪後猶飾詞卸責等一切情狀，量處有期徒刑十月
    。固非無見，惟上訴人即被告犯罪所得祇一萬餘元於本院言詞辯論時，已深表悔
    悟，原判決所處之刑，實嫌過重，上訴意旨指摘及此，為有理由，原判決既有上
    述可議之處，應由本院將原判決撤銷，酌情科處較低之有期徒刑五月示懲。
三、公訴意旨另以：被告丁○○對於陳賴碧昭編號第十四號、編號第十五號、編號第
    二十五號之假牙，於八十六年十月十五日及八十六年十一月十九日虛偽申報雙面
    樹脂填充，並在其業務上作成之病歷、門診處方及治療明細上，登載雙面樹脂充
    填之治療紀錄，作成不實之病歷，足生損害於衛生主管機關監督之正確性及陳賴
    碧昭，並進而持向中央健康保險局中區分局申請健保醫療給付六百元及一千三百
    七十元元，使中央健康保險局中區分局陷於錯誤而如數給付。因認被告就此部分
    亦涉犯刑法第二百十六條、第二百十五條之行使業務上文書登載不實罪嫌，及同
    法第三百三十九條第一項之詐欺取財罪嫌。按犯罪事實應依證據認定之，無證據
    不得推定其犯罪事實。刑事訴訟法第一百五十四條定有明文。又按刑事訴訟法上
    所謂認定犯罪事實之證據，係指足以認定被告確有犯罪行為之積極證據而言，該
    項證據自須適合於被告犯罪事實之認定，始得採為斷罪資料（參照最高法院二十
    九年上字第三一０五號判例）。且按事實之認定，應憑證據，如未能發現相當證
    據，或證據不足以證明，自不得以推測或擬制之方法，以為裁判基礎（參照最高
    法院四十年台上字第八六號判例）。訊據被告丁○○堅決否認有右揭虛偽申報陳
    賴碧昭編號十四號、編號第十五號、編號第二十五號之假牙，於八十六年十月十
    五日及八十六年十一月十九日虛偽申報雙面樹脂填充，辯稱：伊有做陳賴碧昭編
    號第二十五號之牙齒雙面樹脂填充，且編號第二十五號係真牙，健保局勘驗口腔
    情形誤載為假牙，與事實不符，編號第十四號及編號第十五號右上之假牙，係伊
    補後再鑲上去，故當然沒有拆下重新治療的問題等語。經查：依中央健康保險局
    中區分局八十七年十月十七日、健保中醫字第八七○四一九○二號函示：「‧‧
    ‧本分局訪查陳賴女士（指陳賴碧昭）‧‧‧其二十五牙部分尚難認定，又其十
    四、十五牙部分被告說明為合理。」。而證人陳賴碧昭亦於原審法院八十七年十
    一月六日審理時證稱：「健保局把我的真牙看成假牙，我確有去補」，核與被告
    上開所辯相符。從而本件公訴人認被告對於陳賴碧昭編號第十四號、編號第十五
    號、編號第二十五號之假牙，於八十六年十月十五日及八十六年十一月十九日虛
    偽申報雙面樹脂填充一節，容有誤會，且復查無其他確切證據足資證明被告有何
    虛報陳賴碧昭編號第十四號、編號第十五號、編號第二十五號之假牙，於八十六
    年十月十五日及八十六年十一月十九日為雙面樹脂填充之事證。依照首開說明，
    此部分要屬犯罪不能證明，本應為無罪之諭知，惟公訴人認被告所涉本部分犯行
    與前開經論罪科刑之詐欺等犯行，有連續犯之裁判上一罪關係，爰不另為無罪之
    諭知。
四、據上論斷，應依刑事訴訟法第三百六十九條第一項前段、第三百六十四條、第二
    百九十九條第一項前段，刑法第二百十六條、第二百十五條、第三百三十九條第
    一項、第五十五條、第五十六條，罰金罰鍰提高標準條例第一條前段，判決如主
    文。
本案經檢察官甲○○到庭執行職務。
中      華      民      國    八十九     年      四       月    二十六  日
                                  臺灣高等法院臺中分院刑事第六庭
                                        審判長法  官  李  文  雄
                                              法  官  沈  應  南
                                              法  官  陳  嘉  雄
右正本證明與原本無異。
不得上訴。
                                              書記官  王  麗  英
中      華      民      國    八十九     年      四       月    二十七  日
附錄本案論罪科刑法條全文：
刑法第二百十六條
行使第二百十條至第二百十五條之文書者，依偽造、變造文書或登載不實事項或使登
載不實事項之規定處斷。
刑法第二百十五條
從事業務之人，明知為不實之事項，而登載於其業務上作成之文書，足以生損害於公
眾或他人者，處三年以下有期徒刑、拘役或五百元以下罰金。
刑法第三百三十九條
意圖為自己或第三人不法之所有，以詐術使人將本人或第三人之物交付者，處五年以
下有期徒刑、拘役或科或併科一千元以下罰金。
以前項方法得財產上不法之利益或使第三人得之者，亦同。
前二項之未遂犯罰之。
                                                                        Ｃ
附表：
┌───────┬────────────────┬──────────┐
│健  保  對  象│      育 林 牙 醫 診 所         │健保局審查醫師勘驗健│
│              │                                │保對象口腔實際治療情│
│              │                                │形                  │
├───────┼───┬─────┬──────┼──────────┤
│姓         名 │申報及│虛報項目  │申請金額    │                    │
│              │病歷記│          │（新台幣）  │                    │
│              │載日期│          │            │                    │
├───────┼───┼─────┼──────┼──────────┤
│乙    ○    ○│八十六│十一、二十│ 一千三百七 │十一、十二為已完成根│
│              │年十二│一樹脂充填│十元、六百  │管治療之牙齒，未見舌│
│              │月八日│、四十五雙│元。        │側面填補。          │
│              │、八十│面樹脂充填│            │四十五為牙冠，約半年│
│              │六年十│。        │            │前製作。            │
│              │二月二│          │            │                    │
│              │十五日│          │            │                    │
├───────┼───┼─────┼──────┼──────────┤
│陳    芳    美│八十六│三十三雙面│六百元、四百│十六、三十三皆為舊有│
│              │年十一│樹脂充填、│五十元。    │假牙，病歷上分別申報│
│              │月三日│十六雙面銀│            │銀粉充填、樹脂充填。│
│              │、八十│粉充填    │            │                    │
│              │六年十│          │            │                    │
│              │一月七│          │            │                    │
│              │日    │          │            │                    │
├───────┼───┼─────┼──────┼──────────┤
│詹    萬    山│八十六│二十五單面│四百五十元、│十六、十七係好牙。  │
│              │年十一│樹脂充填、│一千三百五十│二十五、二十六係假牙│
│              │月 十 │六、十七、│元。        │。（二十五為舊牙冠）│
│              │三日、│二十六樹脂│            │                    │
│              │八十六│充填。    │            │                    │
│  │年十二│          │            │                    │
│              │月一日│          │            │                    │
├───────┼───┼─────┼──────┼──────────┤
│詹  陳  月  娥│八十六│四十六樹脂│四百五十元、│詹陳月娥四十六、四十│
│              │年十一│充填、四十│四百五十元、│七係假牙卻申報填補。│
│              │月十四│七髓腔開擴│一千五百元。│                    │
│              │日、八│。        │            │                    │
│              │十六年│全口牙結石│            │                    │
│              │十一月│清除十六、│            │                    │
│              │十七日│二十六單面│            │                    │
│              │（詹陳│樹脂充填。│            │                    │
│              │月娥部│          │            │                    │
│              │分）。│          │            │                    │
│              │八十六│          ││                    │
│              │年十一│          │            │                    │
│              │月十四│          │            │                    │
│              │日。（│          │            │                    │
│              │詹勇）│          │            │                    │
│              │。    │          │            │                    │
├───────┼───┼─────┼──────┼──────────┤
│游    淑    姿│八十六│十五、十六│一千三百七十│十四、十五、十六為舊│
│              │年十二│雙面樹脂充│元。        │牙橋，卻申報十五、十│
│              │月十八│填。      │            │六樹脂充填 。       │
│              │日    │          │            │                    │
├───────┼───┼─────┼──────┼──────────┤
│林    儀    聲│八十六│十一、十二│一千二百元、│十一、二十一、二十五│
│              │年十二│雙面樹脂充│一千九百七十│係好牙，二十六缺牙，│
│      │月一日│填、二十五│元。        │三十三、三十五、四十│
│              │、八十│、二十六、│            │三係假牙（約十年）。│
│              │六年十│三十五雙面│            │                    │
│              │二月五│樹脂充填。│            │                    │
│              │日    │          │            │                    │
├───────┼───┼─────┼──────┼──────────┤
│陳  賴  碧  昭│八十六│二十三雙面│六百元。    │二十三係假牙卻申報充│
│              │年十一│樹脂充填。│            │填。                │
│              │月十九│          │            │                    │
│              │日。  │          │            │                    │
├───────┼───┼─────┼──────┼──────────┤
│廖    敏    富│八十六│二十二雙面│六百元。    │二十二先天缺牙。    │
│              │年十一│樹脂填充。│            │                    │
│              │月六日│          │    │                    │
└───────┴───┴─────┴──────┴──────────┘
                                                                        Ｃ


司法院資訊處製作；財團法人民間司法改革基金會備份。
